【裁判字號】    98,簡上,92
【裁判日期】    980716
【裁判案由】    偽造文書
【裁判全文】
臺灣臺南地方法院刑事判決              98年度簡上字第92號
上  訴  人  乙○○
即  被  告
            甲○○○○○○○（蘇惠娜，印尼國人）
上列上訴人等因偽造文書案件，不服本院98年度簡字第135號，
中華民國98年2月25日之第一審刑事簡易判決（聲請簡易判決處
刑案號：97年度偵字第16453號），提起上訴，本院管轄之第二
審合議庭認本件有刑事訴訟法第452條之情形，應撤銷原判決，
逕依通常程序為第一審判決如下：
    主  文
原判決撤銷。
乙○○、甲○○○○○○○均無罪。
    理  由
一、公訴意旨略以：被告甲○○○○○○○係印尼人，於民國91年間受僱
    位於臺南縣新市鄉○○街173號屋主鄭思慈（檢察官另案偵
    辦），以照顧鄭思慈之母親林阿華，期滿前為能續在臺工作
    ，明知與乙○○並無結婚真意，而由僱主鄭思慈介紹並以抵
    銷新臺幣30萬元債權代價，徵得乙○○同意辦理假結婚，WI
    -NARSIH與乙○○旋於93年7月26日，在印尼雅加達臺辦處，
    辦理結婚登記，再於93年9月3日，向臺南縣新市戶政事務所
    ，辦理結婚登記，致使該戶政事務所不知情之承辦公務員將
    此不實事項登載於職務上所掌管之戶籍登記簿上，並據以列
    印該不實事項之戶籍謄本交與乙○○，足以生損害於戶政機
    關對戶籍管理之正確性。嗣甲○○○○○○○持有關文件在印尼經我
    國辦事處核准，而於93年9月10日，搭機由高雄機場入境，
    並續受鄭思慈僱用，以照顧鄭思慈之母親，為警於97年10月
    20日查獲。因認被告二人涉犯刑法第214條之使公務員登載
    不實罪嫌。
二、上開被訴事實，業據被告乙○○及甲○○○○○○○迭於接受入出國
    及移民署專勤事務第二大隊台南縣專勤隊所屬人員詢問時及
    偵審中坦白承認，且互核相符，並與證人鄭思慈於偵查中證
    述情節吻合。此外，並有被告二人之入境紀錄、結婚申明書
    、印尼勿加西市政府居民事務民事登記與計劃生育處結婚說
    明書、本國登記結婚登記申請書及戶籍謄本各一份在卷可稽
    ，事證明確而堪認定。
三、按被告之行為不罰者，應諭知無罪之判決，刑事訴訟法第
    301條第1項定有明文。又按刑法第214條所謂使公務員登載
    不實事項於公文書罪，須一經他人之聲明或申報，公務員即
    有登載之義務，並依其所為之聲明或申報予以登載，而屬不
    實之事項者，始足構成，若其所為聲明或申報，公務員尚須
    為實質之審查，以判斷其真實與否，始得為一定之記載者，
    即非本罪所稱之使公務員登載不實，最高法院73年台上字第
    1710號判例足資參照。質言之，若公務機關所屬公務員就特
    定登載事項保有「實質審查之權限」，即難認係「一經他人
    之聲明或申報，公務員即有登載義務」之登載事項。縱因人
    員怠惰、申請數量過鉅、事實查證困難等事務性之因素導致
    個案未經實質審查亦然。本件經函詢戶籍登記事務之中央主
    管機關內政部，該部函覆略稱：「儀式婚主義」婚姻之成立
    不以登記為必要，實務上當事人個人對於曾否舉行公開儀式
    之舉證已有困難，實難要求戶政事務所進行核實審查，戶政
    事務所於當事人辦理結婚登記時，『有實質審查之困難』。
    復依93年2月4日修正公布之戶籍法施行細則第13條規定略以
    ：「下列登記，申請人應於申請時提出證明文件正本.....
    六結婚登記。但結婚雙方當事人及證人二人親自到場辦理登
    記者，得免提結婚證明文件。..... 」依上開規定，當事人
    辦理結婚登記，應由當事人提憑相關證明文件，戶政事務所
    僅由書面資料予以審查，『倘有疑義，依行政程序法第1章
    第3節規定調查相關證明文件』，倘申請人故意為不實之申
    請，得依法處以罰鍰。」等語，有內政部98年5月25日台內
    戶字第0980098244號函附卷可按。從而：
  (一)上揭函文既曰民眾申請辦理結婚登記時，「戶政事務所有實
    質審查之困難」，而非「戶政事務所並無實質審查之權限」
    。究其文意，該中央主管機關應係認為戶政事務所於受理民
    眾辦理結婚登記時，承辦公務員有實質審查之權限，但囿於
    查證上之困難，而難以進行實質審查。
  (二)上述函文又提及：結婚登記之過程倘有疑義，依行政程序法
    第1章第3節規定調查相關證明文件等語。而行政程序法第1
    章第6節「調查事實及證據」章節中，於第36條規定「行政
    機關應依職權調查證據」、第37條敘及「當事人於行政程序
    中，除得自行提出證據外，亦得向行政機關申請調查事實及
    證據」、第39條第1項規定「行政機關基於調查事實及證據
    之必要，得以書面通知相關之人陳述意見。」、第40條亦有
    「行政機關基於調查事實及證據之必要，得要求當事人或第
    三人提供必要之文書、資料或物品。」之規定、第41及42條
    復規定得為鑑定及勘驗，並於第43條明定「行政機關為處分
    或其他行政行為，應斟酌全部陳述與調查事實及證據之結果
    ，依論理及經驗法則判斷事實之真偽」。上述規定，俱屬調
    查事實及證據之「實質審查」規範，益證戶政事務所受理結
    婚登記之公務員，就申請登記之事實存在與否，確有實質審
    查之權限無訛。
四、戶政事務所之公務員就系爭結婚登記事項既有實質審查之權
    限，被告等人縱屬假結婚而為登記，亦非刑法第214條之罪
    所稱之使公務員登載不實，其等之行為應屬不罰之列。原審
    遽依被告二人之自白而為論罪科刑，自有未洽。被告等上訴
    意旨未指出原審判決有何不當，僅請求量處較輕度刑，雖無
    理由，然原審判決既有前揭違誤，仍應由本院合議庭將原判
    決撤銷改判，而諭知無罪之判決。
五、按對於簡易判決之上訴，準用刑事訴訟法第3編第1章及第2
    章之規定，管轄第二審之地方法院合議庭受理簡易判決上訴
    案件，應依通常程序審理，其認案件有刑事訴訟法第452條
    之情形者，應撤銷原判決，逕依通常程序為第一審判決，此
    為法院辦理刑事訴訟簡易程序案件應行注意事項第14點所明
    定。本件被告等既應諭知無罪之判決，則檢察官聲請簡易判
    決處刑中被告所犯之罪，顯不合刑事訴訟法第449條所定得
    以簡易判決處刑之案件，爰依同法第452條之規定，逕依通
    常程序逕為第一審判決。
據上論斷，應依刑事訴訟法第455條之1第3項、第452條、第369
條第1項前段、第364條、第301條第1項，判決如主文。
本案經檢察官黃裕堯到庭執行職務
中    華    民    國    98    年    7     月    16    日
                  刑事第三庭    審判長法  官  鄭文祺
                                      法  官  陳振謙
                                      法  官  陳欽賢
以上正本證明與原本無異。
如不服本判決應於收受本判後10日內向本院提出上訴書狀，並應
敘述具體理由。其未敘述上訴理由者，應於上訴期間屆滿後20日
內向本院補提理由書狀（均須按他造當事人之人數附繕本）「切
勿逕送上級法院」。
                                      書記官  洪培綺
中    華    民    國    98    年    7     月    16    日


司法院資訊處製作；財團法人民間司法改革基金會備份。
